臺灣高等法院高雄分院民事判決　　　　　　　　　　　九十三年度家上字第二三號
　　　上　訴　人　甲○○○
　　　訴訟代理人　湯瑞科律師
　　　被上訴人　　乙○○
　　　訴訟代理人　陳俊偉律師
當事人間請求離婚事件，上訴人對於民國九十三年一月三十日臺灣高雄地方法院九十
二年度婚字第一五０七號第一審判決提起上訴，本院於九十三年十一月二十四日言詞
辯論終結，判決如下：
    主      文
原判決廢棄。
被上訴人在第一審之訴駁回。
第一、二審訴訟費用由被上訴人負擔。
    事實及理由
一、本件被上訴人起訴主張：兩造於民國五十二年間結婚，育有三名子女，均已成年
    。婚後上訴人經常打罵被上訴人，兩造遂於七十九年一月四日，經由訴外人即上
    訴人二哥陳明山之協調，達成分居協議，並約定兩造所擁有三棟房屋中之二棟即
    坐落高雄縣鳳山市○○路七七巷六弄二號房屋，及坐落桃園縣中壢市○○○路公
    寓分歸上訴人所有，另坐落台北市○○街三十巷十二號三樓之十七房屋屬被上訴
    人所有。協議分居後，兩造仍同住高雄縣鳳山市○○路七七巷六弄二號房屋，但
    彼此間之關係仍無法改善，直至七十九年六月間，因被上訴人至台北參加喜宴，
    鑰匙遭上訴人扣留，返回上開住處時無法進入，被上訴人恐日後無法自由進出家
    門，始於七十九年七月上旬至兩造之長女周月欽處居住，於八十七年十月間，再
    到兩造之子周北辰位於台北住處居住。兩造自七十九年七月間即分居迄今，在分
    老不死」及「除非我們兩人消失一個在人間就沒有恨」等語，且自兩造分居以來
    ，未曾見過面，足見兩造婚姻有重大事由，難以維持，為此依民法第一千零五十
    二條第二項請求與上訴人離婚等語。（原審判決准被上訴人與上訴人離婚）於本
    院聲明：求為判決：（一）上訴駁回。（二）訴訟費用由上訴人負擔。
二、上訴人則以：兩造婚後，上訴人未曾打罵被上訴人，反而係被上訴人出手毆打上
    訴人。兩造並無分居之協議，之所以自七十九年七月間開始分居，係被上訴人自
    行離家，且在外與訴外人曾癸珠同居，拒不履行與上訴人同居之義務，上訴人現
    仍希望被上訴人回家共同生活，故兩造婚姻縱有破綻，被上訴人亦應負較重之責
    任，依民法第一千零五十二條第二項但書之規定，其不得訴請離婚等語置辯。上
    訴聲明：求為判決：（一）原判決廢棄。（二）被上訴人在第一審之訴駁回。（
    三）第一、二審訴訟費用由被上訴人負擔。
三、兩造不爭執事項：（一）兩造於五十二年間結婚，被上訴人於七十九年七間離開
    兩造共同之住所高雄縣鳳山市○○路七七巷六弄二號，迄今兩造仍處於分居狀態
    。（二）被上訴人於原審所提出上訴人分別寄予被上訴人及周月欽之信件（見原
    審婚字卷第三四至三九頁）係上訴人所書寫，於上開信件中，上訴人曾辱罵被上
    訴人「畜牲」、「老不死」及「除非我們兩人消失一個在人間就沒有恨」等語。
四、兩造爭執事項：被上訴人能否依民法第一千零五十二條第二項訴請離婚？茲分述
    如下：
（一）按有民法第一千零五十二條第一項以外之重大事由，難以維持婚姻者，夫妻之
      一方得請求離婚，但其事由應由夫妻之一方負責者，僅他方得請求離婚，民法
      第一千零五十二條第二項定有明文。另按民法第一千零五十二條第二項但書規
      定難以維持婚姻之重大事由應由夫妻之一方負責者，僅他方得請求離婚，係為
      公允而設，故難以維持婚姻之重大事由，夫妻雙方均須負責時，應比較衡量雙
      方之有責程度，僅責任較輕之一方，得向責任較重之他方請求離婚，或有責程
      度相同時，雙方均得請求離婚，始符公平，最高法院著有九十年度台上字第八
      ０四號判決可資參照。
（二）被上訴人主張婚後上訴人經常打罵伊等情，為上訴人所否認，辯稱：係被上訴
      人經常毆打其等語。查，證人即兩造之子周北辰於原審證稱：上訴人脾氣非常
      壞，常常毆打被上訴人，上訴人曾於十多年前，用嘴巴咬被上訴人的右手、拿
      燙頭髮化學藥劑潑被上訴人的臉，造成被上訴人的臉部灼傷、拿剪刀刺被上訴
      人，上訴人甚且在大庭廣眾辱罵被上訴人是禽獸、畜牲、及女生之生殖器官之
      言語等情；證人即兩造之女周依依（原名周美如）於本院亦證稱：因為被上訴
      人外遇不斷，導致兩造經常發生爭吵及有肢體動作，但均是互相的，例如上訴
      人咬被上訴人，被上訴人亦會還手；上訴人拿東西丟被上訴人，被上訴人亦會
      拿東西丟上訴人，上訴人罵被上訴人，被上訴人亦同樣在大庭廣眾之下辱罵上
      訴人等語，足見兩造間係互相打，而非僅係上訴人單方打罵被上訴人，且兩
      造互相打係導因於被上訴人有外遇，是縱因此而致兩造婚姻發生破綻，被上
      訴人亦應負較大之責任。
（三）被上訴人主張兩造於七十九年一月四日，經由上訴人二哥陳明山之協調，兩造
      達成分居協議云云，為上訴人所否認。查，證人陳明山於本院證稱：七十九年
      一月四日兩造發生爭吵，伊僅係勸兩造和好，不要吵架，未協調兩造分居及房
      屋所有權之分配等語（見本院卷第二八頁）。又依上訴人所書寫予兩造長女周
      月欽之信件中雖提及「到了元月四日我二哥來給我們處理」等字樣，有該信件
      在卷可稽（見原審婚字卷第三七頁），然該信件並未明確記載如何「處理」，
      故尚難僅憑該信件即認兩造間有分居之協議。另證人周北辰於原審雖證稱：七
      十九年間，其在台大念書，其二舅陳明山曾出面調解兩造分居事宜，被上訴人
      將「四」棟房屋中之「三」棟給上訴人，剩餘一棟則由被上訴人自己留用云云
      ，核與被上訴人所稱係將「三」棟房屋中之「二」棟給上訴人等情不符，何況
      七十九年一月四日陳明山出面協調兩造時，周北辰並不在場親耳聽聞，故其上
      開證詞，不足採信，此外，被上訴人未能舉證證明兩造間確有分居協議，是其
      上開主張，自無足取。
（四）上訴人主張兩造之所以從七十九年七月間開始分居，係被上訴人自行離家，且
      在外與訴外人曾癸珠同居，拒不履行與上訴人同居之義務等語，為被上訴人所
      否認，並主張曾癸珠係向其承租房屋，彼此間僅係房東、房客之關係云云。查
      ，本院勘驗證人即兩造之女周依依（原名周美如）於原審作證之錄音結果，其
      係證稱：曾目睹被上訴人與其他阿姨抱在一起、手牽手、摟著腰，但行房這種
      事情，其當然不可能看到等語，有勘驗筆錄在卷可參（見本院卷第七六至八十
      頁）。復於本院證稱：三年前，伊就知道被上訴人與曾癸珠同居，被上訴人還
      特別交待，如果曾癸珠問起伊母親，就說伊母親已死亡。被上訴人與曾癸珠睡
      在同一個房間，且二人之內衣、褲、衣服、用品、化粧品、保養品也都是放在
      同一個房間，其等二人還曾一起到東南亞玩，曾癸珠還稱被上訴人為「老公」
      。被上訴人曾告訴伊及伊男友說已做好打算了，他要告離婚一定勝券在握，他
      都已經計畫好了，還拿租賃契約給伊看，又說曾癸珠曾受過看護訓練，如果說
      租賃不行的話，他還可以說是請曾癸珠當看護，絕對可以規避同居的事實等情
      ，足見被上訴人確有與訴外人曾癸珠同居，是自堪認上訴人之上開主張為真實
      ，被上訴人主張曾癸珠係向其承租房屋，彼此間僅係房東、房客之關係云云，
      不足採信。至於曾癸珠於原審雖證稱：伊僅係向被上訴人承租房屋，並未與被
      上訴人同居云云，惟因兩造間之婚姻關係尚存在，若曾癸珠承認與被上訴人同
      ，故其證詞尚難採為有利於被上訴人之證據。
（五）上訴人於被上訴人離家後，曾分別書寫信函寄予被上訴人及周月欽，於上開信
      件中，上訴人曾辱罵被上訴人「畜牲」、「老不死」及「除非我們兩人消失一
      個在人間就沒有恨」等語，有該信件在卷可稽（見原審婚字卷第三四至三九頁
      ），且為兩造所不爭執，自堪認屬實。
（六）綜上，兩造婚後經常互相打係導因於被上訴人有外遇，是縱因此而致兩造婚
      姻發生破綻，被上訴人亦應負較大之責任。又七十九年七月間，被上訴人未與
　　　上訴人協議即自行離家，致兩造分居迄今，於分居期間，上訴人雖寫信辱罵被
　　　上訴人，但與被上訴人在外和曾癸珠同居之情形相比，上訴人之行為對兩造婚
  　　姻之影響顯較被上訴人與曾癸珠同居行為輕微，是縱兩造因分居達十四年之久
    　，感情益加淡薄，婚姻出現破綻，無法維持，亦應由被上訴人負較重之責任，
      是依前揭說明，被上訴人訴請離婚，即屬無據。
五、綜上所述，被上訴人依民法第一千零五十二條第二項請求離婚，為無理由，應予
    駁回。原審為上訴人敗訴之判決，尚有未洽。上訴意旨指摘原判決不當，求予廢
    棄改判，為有理由。爰由本院予以廢棄，改判如主文第二項所示。
六、本件事證已臻明確，兩造其餘攻擊防禦方法於判決結果不生影響，故不再一一論
    述，併此明。
七、據上論結，本件上訴為有理由，依民事訴訟法第四百五十條、第七十八條，判決
    如主文。
中　　　華　　　民　　　國　　九十三　　年　　　十二　　　月　　　八　　日
                                        民事第三庭
                                            審判長法  官  張國彬
                                                  法  官  謝靜雯
                                                  法  官  鄭月霞
正本係照原本作成。
如對本判決上訴，須於判決送達後二十日內向本院提出上訴狀，其未表明上訴理由者
，應於上訴後二十日內向本院提出上訴理由書（均須按他造當事人之人數附繕本）。
上訴時應提出委任律師或具有律師資格之人之委任狀，並依附註條文規定辦理。
中　　　華　　　民　　　國　　九十三　　年　　　十二　　　月　　十三　　日
                                                  書記官  魏文常
民事訴訟法第四百六十六條之一：對於第二審判決上訴，上訴人應委任律師為訴訟代
理人，但上訴人或其法定代理人具有律師資格者，不在此限。
上訴人之配偶、三親等內之血親、二親等內之姻親，或上訴人為法人、中央或地方機
關時，其所屬專任人員具有律師資格並經法院認適當者，亦得為第三審訴訟代理人。
第一項但書及第二項情形，應於提起上訴或委任時釋明之
